【裁判字號】    97,上更(一),444
【裁判日期】    980224
【裁判案由】    貪污治罪條例
【裁判全文】
臺灣高等法院刑事判決            97年度上更(一)字第444號
上  訴  人
即  被  告  戊○○
            丁○○
共      同
選任辯護人  林  凱  律師
            趙立偉  律師
上  訴  人
即  被  告  己○○
選任辯護人  劉純增律師
上  訴  人
即  被  告  乙○○
            甲  ○
共      同
指定辯護人  義務辯護人  李克強  律師
上列上訴人因貪污治罪條例案件，不服臺灣桃園地方法院94年度
訴字第377號，中華民國96年6月29日第一審判決（起訴案號：臺
灣桃園地方法院檢察署92年度偵字第16248號、93年度偵字第428
2號），提起上訴，經判決後，由最高法院發回更審，本院判決
如下：
    主  文
原判決撤銷。
本件免訴。
    理  由
一、公訴意旨略以：被告丁○○係桃園縣政府縣立體育場（下稱
    縣立體育場）場長，己○○、甲○則分別係縣立體育場前後
    業務主管（民國90年7月間交接），乙○○、戊○○則分別
    係縣立體育場場地組租借業務前後承辦人（90年7月間交接
    ），其五人均為依法令服務於地方自治團體，負責辦理縣立
    體育場有關場地租借等業務，為具有法定職務權限之人員，
    屬貪污治罪條例第2條所稱之「公務員」。緣秀岡國際實業
    有限公司（下稱秀岡公司）負責人周采衡於90年5月間（起
    訴書誤載為7月間），經由桃園縣縣議員謝松祐介紹，向縣
    立體育場租借體育場欲舉辦「西安兵馬俑展」，丁○○、己○○、乙○○及甲○、戊○○於先後接辦此一主管及監督業
    務時，均明知依「桃園縣立體育館使用管理要點」第3點規
    定：「如需售票者，由本場函請桃園縣政府核准使用在案，
    通知使用單位辦妥使用手續後使用。」，另依當時發布有效
    之「桃園縣立體育場各場地使用管理維護費收費標準」規定
    ，體育館維護費依租用單位是否售票而收取不同維護費，依
    上開標準每日分三場次（上午：8時至12時、下午：1時至5
    時、夜間：6時至10時），如有售票：日間每場新臺幣（下
    同）10萬元，國定假日、星期六及例假日15萬元，夜間每場
    15萬元，國定假日、星期六及例假日22萬元；如不售票：(一)
    日間每場2萬5千元，國定假日、星期六及例假日5萬元，夜
    間每場3萬5千元，國定假日、星期六及例假日7萬元。(二)商
    業性展覽每一攤位每日加收場地費5百元，每一攤位面積以
    3mｘ3m計算。其五人於先後接辦此一主管業務時，亦均可得
    悉秀岡公司租借縣立體育場場地舉辦「西安兵馬俑展」時，
    對外係以售票方式為之，竟共同基於圖利秀岡公司之犯意聯
    絡，於未經主管機關桃園縣政府之許可下，即由丁○○授意
    下違反桃園縣政府所訂之收費標準，另以本件符合：「1.
    非憑票入場部分大於憑票入場面積。2.憑票區域需少於體育
    場可用面積三分之一。3.須將與申請主題有關之一部分提供
    免費參觀。4.不得於入口處驗票，不要求民眾購票入場，民
    眾可於入場後憑個人意願參觀憑票區或免費區。5.憑票區域
    若大於體育場可用面積四分之一，入場時須附送民眾與其收
    費相近之商品。」之要件，由當時縣立體育場場地組租借業
    務承辦人乙○○、業務主管己○○先於90年7月2日「桃園縣
    立體育場保證金暨訂金收費表」之「是否售票」欄載明「否
    」，並向上陳報場長丁○○核准，其後再由承接場地組租借
    業務承辦人戊○○、承接業務主管甲○於「桃園縣立體育場
    使用場地收費表」之「售票」欄載明「不售票」，並向上陳
    報場長丁○○核准，違法認定而以不售票方式收取維護費，
    惟經當時兼辦會計丙○○註記「如另簽0809」表示不同意見
    ，即「該展據悉應屬有售票性質之展覽，而收費表所列『不
    售票』與實際不相符，經向場地租借許管理員秀鳳告稱，本
    案因不收費展覽場地大於收費展覽場地，故以不售票方式計
    價，惟本場各場地使用管理維護費收費標準均須由縣府核定
    方能實施，前述以不售票方式列計維護費將無所依循，除專
    案報縣府核定外，本案仍請依售票方式收取場地維護費。」
    等語，惟戊○○、甲○仍於90年8月23日，以違反桃園縣政
    府所訂收費標準，上簽擬採前開無法令依據而違法之五項要
    件，認定本件符合該五項要件而可以不售票方式向秀岡公司
    收取維護費，並由丁○○仍無視兼辦會計丙○○於該簽呈上
    所簽註之意見，即「一、因場地租金之多寡，影響縣府縣庫
    收益，故本場場地使用管理維護費收費標準均須由縣府報議
    會通過後方能實施，如承租場地廠商部份租借區須憑票參觀
    ，貴組以說明三之所定條件，認定為以『不售票』方式計算
    場租費，因其影響縣庫收益，非屬本場之行政裁量權，應於
    報縣府核定後方實施。二、本次『西安兵馬俑展』如由貴組
    確認部分區須購票憑票入場，而以『不售票』方式計價，請
    專案報縣府核定後方能實施，否則仍請以議會通過之收費標
    準，按『售票』方式收取場租」等語，仍逕決定以不售票方
    式收取維護費451萬3千元（起訴書誤認為211萬元），短收
    417萬1千元（起訴書誤認為56萬5千元，因如依原售票方式
    收取維護費為868萬4千元），而直接使秀岡公司因而獲得上
    開不法利益。因認被告丁○○、己○○、甲○、乙○○、戊○○均涉犯貪污治罪條例第6條第1項第4款之對於主管事務
    ，明知違背法令，直接圖其他私人不法利益，因而獲得利益
    罪云云。
二、按被告行為後，因刑法法律之變更，致其規定之犯罪構成要
    件變更而有擴張或限縮時，必其行為同時該當修正前、後法
    律所定之犯罪構成要件，均應予科處刑罰時，始生刑法第2
    條第1項之比較適用問題。故被告之行為，依行為時之法律
    規定，應成立犯罪，但依裁判時之法律已不加處罰者，即屬
    「犯罪後之法律已廢止其刑罰」之範疇，應依刑事訴訟法第
    302條第4款之規定諭知免訴；反之，依裁判時之法律規定雖
    應成立犯罪，但依行為時之法律無處罰明文者，即應本於刑
    法第1條罪刑法定主義規定予以無罪之諭知。不得先就新舊
    法規定之犯罪構成要件，予以比較適用有利於被告之法律，
    或逕依新法規定之犯罪構成要件，為審認被告是否成立犯罪
    之準據。本件被告戊○○、丁○○、乙○○、己○○、甲○
    等行為後，貪污治罪條例業經90年11月7日修正，其第6條第
    1項第4款圖利罪之犯罪構成要件自原定「對於主管或監督之
    事務，直接或間接圖私人之不法利益」，修正為「對於主管
    或監督之事務，明知違背法令，直接或間接圖自己或其他私
    人不法利益，因而獲得利益」，同時刪除未遂犯處罰之規定
    。質言之，被告等行為後，貪污治罪條例第6條第1項第4款
    圖利罪之犯罪構成要件已因修正而予縮減，本件即應依首開
    說明，先審酌被告之行為是否同時該當修法前後法律所定之
    犯罪構成要件，依其審酌之結果而為不同之判決 (最高法院
    92年度台上字第6067號刑事判決意旨參照)。又修正後之貪
    污治罪條例，其第6條第1項第4款圖利罪之規定，係以行為
    人「明知違背法令」為必要。所謂「違背法令」，依立法理
    由之說明，該「法令」係指法律、法律授權之法規命令、職
    權命令、委辦規則等，對多數不特定人民就一般事項所作對
    外發生法律效果之規定而言。是以該條款之「法令」，除法
    律外，應係指行政程序法第150條第1項所稱之「法規命令」
    而言，即指行政機關基於法律授權，對多數不特定人民就一
    般事項所作抽象之對外發生法律效果之規定，而應不及於該
    法第159條規範上、下級機關或長官對屬官間內部秩序及運
    作，所為非直接對外發生法規效力之「行政規則」 (最高法
    院94年度台上字第923號刑事判決意旨參照)。至其違背法令
    ，是否限於執行職務時所應遵守之法令？抑漫無限制，即一
    般屬於道德性、抽象性或與職務無直接關係之義務法令亦包
    括在內？貪污治罪條例並無明確規定，惟觀諸公務員服務法
    之規定內容，帶有濃厚之道德要求及不確定之法律概念，且
    公務員服務法本身對於違反者亦訂有行政處分或罰則，而依
    新法之修正意旨及保障公務員適法之職權行使，應認限於公
    務員執行職務時所應遵守之法令 (最高法院92年度台上字第
    2965號、4380號刑事判決參照)。是本案首應予審酌者厥為
    被告戊○○、丁○○、乙○○、己○○、甲○對於秀岡公司
    租借縣立體育場場地辦理「西安兵馬俑展」時，以不售票方
    式計算應收取之場地維護費，在行政處理程序上究否有違背
    法令，並明知違背法令而為之，又所違背者係何法令，是否
    該當於前開所說明之對多數不特定人民就一般事項所作對外
    發生法律效果之「法規命令」，或僅是非直接對外發生法規
    效力之「行政規則」，抑或僅是行政裁量權之行使？如被告
    等在行政處理程序上未違背上開「法規命令」之規定，縱使
    與其桃園縣政府內部所立之「行政規則」有違，充其量應僅
    係行政裁量當否之問題，此時，公務員在處理過程如有違法
    或失職情事，則係構成彈劾、糾舉公務員之理由，尚難以貪
    污治罪條例之圖利罪相繩，如不構成圖利罪，本案被告等在
    行政處理程序上究竟有無瑕疵或不當，即無論究之必要。
三、經查：桃園縣立體育場對租借場地者所收取之維護費，應依
    「桃園縣立體育場各場地使用管理維護費收費標準」，以租
    借者辦理活動售票與否而有不同之收費標準乙節，均業據被
    告戊○○、丁○○、乙○○、己○○、甲○於本院坦承不諱
    ，惟「桃園縣立體育場各場地使用管理維護費收費標準」究
    係屬於法規命令或行政規則，觀諸卷附之「桃園縣立體育場
    各場地使用管理維護費收費標準」（見92年度偵字第16248
    號卷第70頁），係經桃園縣政府86年6月13日86府祕法字第
    75926號令公佈，內容僅記載使用體育場各場地之收費標準
    ，並未載明任何法律授權之依據，堪認「桃園縣立體育場各
    場地使用管理維護費收費標準」之性質應係桃園縣政府為規
    範機關內部作業處理方式所制訂非直接對外發生法規範效力
    之「行政規則」，而非基於法律授權所頒訂之「法規命令」
    。又「桃園縣立體育場各場地使用管理維護費收費標準」就
    維護費之計算方式僅有「售票」與「不售票」兩種，且對於
    應如何認定售票與否之認定標準亦無明文規定，有桃園縣政
    府97年12月1日府教體字第0970399447號函在卷可稽（見本
    院卷第70至第71頁），而本案秀岡公司租借縣立體育場舉辦
    「西安兵馬俑展」活動係採部分售票、部分不售票之模式，
    業據證人即秀岡公司負責人周采衡於原審證述明確（見原審
    卷第470頁），因無從適用「桃園縣立體育場各場地使用管
    理維護費收費標準」，故被告等五人乃以本件符合：「1.非
    憑票入場部分大於憑票入場面積。2.憑票區域需少於體育場
    可用面積三分之一。3.須將與申請主題有關之一部分提供免
    費參觀。4.不得於入口處驗票，不要求民眾購票入場，民眾
    可於入場後憑個人意願參觀憑票區或免費區。5.憑票區域若
    大於體育場可用面積四分之一，入場時須附送民眾與其收費
    相近之商品。」之要件，而認定秀岡公司應依不售票方式計
    算維護費，此等行為充其量僅係行政裁量當否或有無違反行
    政規則之問題，尚與新修正貪污治罪條例第6條第1項第4款
    所稱「明知違背法令」之犯罪構成要件不合，此外，公訴人
    並未舉證被告戊○○、丁○○、乙○○、己○○、甲○等五
    人尚有違背何法令，即難以圖利罪相繩。
四、綜上所述，被告戊○○、丁○○、乙○○、己○○、甲○行
    為後，貪污治罪條例第6條第1項第4款之規定已修正變更，
    因被告等以不售票方式向秀岡公司收取場地維護費並未違背
    「法規命令」之規定，依裁判時之貪污治罪條例之規定即不
    構成圖利罪而不加以處罰，依前揭說明，即屬「犯罪後之法
    律已廢止其刑罰」之範疇，應依刑事訴訟法第302條第4款之
    規定諭知免訴。原審未予詳察，遽為被告戊○○、丁○○、
    乙○○、己○○、甲○有罪之判決，即有未洽，被告等提起
    上訴，否認犯罪，為有理由，應由本院將原判決撤銷改判，
    另諭知被告戊○○、丁○○、乙○○、己○○、甲○免訴之
    判決。
據上論斷，應依刑事訴訟法第369條第1項前段、第364條、第302
條第4款，判決如主文。
本案經檢察官侯寬仁到庭執行職務。
中    華    民    國    98    年    2     月    24    日
                  刑事第二十一庭審判長法  官  蘇隆惠
                                      法  官  楊力進
                                      法  官  許永煌
以上正本證明與原本無異。
如不服本判決，應於收受送達後10日內向本院提出上訴書狀，其
未敘述上訴之理由者並得於提起上訴後10日內向本院補提理由書
（均須按他造當事人之人數附繕本）「切勿逕送上級法院」。
                                      書記官  吳玉華
中    華    民    國    98    年    2     月    24    日


司法院資訊處製作；財團法人民間司法改革基金會備份。
